【裁判字號】    97,重家訴,3
【裁判日期】    980730
【裁判案由】    分割遺產
【裁判全文】
臺灣臺北地方法院民事判決             97年度重家訴字第3號
原      告  戊○○
訴訟代理人  李勇三律師
被      告  甲○○
            丙○○
            乙○○
            丁○○
共      同
訴訟代理人  王惠光律師
上列當事人間請求分割遺產事件，本院於民國98年7月21日言詞
辯論終結，判決如下：
    主      文
原告之訴駁回。
訴訟費用由原告負擔。
    事實及理由
一、按訴狀送達後，原告不得將原訴變更或追加他訴；但如經被
    告同意、請求之基礎事實同一、因情事變更而以他項聲明代
    最初之聲明或不甚礙被告之防禦及訴訟之終結之情形者，不
    在此限。若被告於訴之變更或追加無異議，而為本案之言詞
    辯論者，視為同意變更或追加。此為民事訴訟法第255條第1
    項第1、2、4、7款及第2項定有明文。本件原告起訴請求以
    裁判分割遺產，被告提出被繼承人婁憶琛遺囑並主張依遺囑
    指定方法分割遺產，原告基此情事變更，而追加備位聲明及
    變更聲明，經核均於上揭法條各款規定相符，且被告並無異
    議，視為同意原告之追加或變更，本件原告所為訴之追加或
    變更，均應准許，合先敘明。
二、原告起訴主張：
（一）兩造為被繼承人婁憶琛之全體繼承人，婁憶琛生前已將名
      下不動產部分贈與給兩造，其原有全部不動產為：台北市
      ○○○路1段60巷10號地上4層、地下1層房屋（以下簡稱
      系爭建物）及基地暨法定空地。其中2樓房屋（建號1921
      ）生前贈與為被告甲○○單獨所有、3樓房屋（建號1922
      ）生前贈與為被告乙○○與丁○○共有、4樓房屋（建號
      1923）生前贈與為原告戊○○與丙○○共有（均不含基地
      及法定空地）；嗣婁憶深於民國93年1月23日過世，尚有
      未完成移轉登記之不動產為：系爭建物之基地即坐落台
      北中正區○○段○○段229地號土地（面積149平方公尺，
      下稱229地號土地）、法定空地229-1地號土地（面積17
      平方公尺，下稱229-1地號土地）及系爭建物之1樓含地
      下室房屋（1920建號）與系爭建物之共同使用部分（
      1924建號），因兩造未能達成分割協議，爰先位聲明：請
      求裁判分割，分割方法詳如附表一、二所示。
（二）若依婁憶琛遺囑指定之方法分割遺產，因系爭建物2樓已
      於婁憶琛生贈與登記為被告甲○○所有，是被告甲○○在
      繼承開始前，已因結婚、分居或營業，從被繼承人受有財
      產之贈與，自應將贈與價額加入為應繼遺產計算。而系爭
      不動產經鑑價結果：229地號土地為新台幣（
      以下同）67,312,274元、229-1地號土地為3,060,000元，
      1樓暨地下室建物為2,613,434元，2樓建物為
      1,106,369元；另外加上被繼承人銀行存款3,616,959
      元及訴外人李祿興欠款2,320,000元；系爭遺產總值應
      為80,029,036元。又系爭建物之法定空地應全部歸由1樓
      所有，應計入1樓房屋之價值，故應歸由被告甲○○所有
      而無須分割，將來政府徵收時，徵收補償費亦由被告甲○
      ○取得，其他各樓層無庸分擔持分。又兩造每人應繼分為
      五分之一，特留分為應繼承分之二分之一，是原告特留分
      為全部遺產價值的十分之一即8,002,903元。而原告為4樓
      共有人，應有部分二分之一，依遺囑指定方法，原告僅為
      可分得4樓基地持分之二分之一，價值應為7,252,751元，
      侵害原告之特留分750,188元，原告行使扣減權，請求被
      告甲○○給付該部分差額及法定利息。並備位聲明：兩造
      公同共有之229地號、229-1地號土地持分准予分割，按兩
      造分得建物之權利範圍比例分配；兩造公同有之1920建號
      建物應分歸被告甲○○所有；被告甲○○應給付原告新台
      幣750,188元及自準備書四狀繕本送達翌日民國98年5月16
      日起至清償日止按年息百分之五計算之利息。
三、被告則以：
（一）兩造應依被繼承人婁憶琛遺囑指定之方法分割遺產，分配
      方法詳如附表三所示，本件並無訴請裁判分割之必要。
（二）被告甲○○迄今未婚、一直與父母同住，擔任公務員，並
      無因結婚、分居或營業，於被繼承人婁憶琛生前受贈之可
      能，並不符合民法第1173條歸扣條件。
（三）依鑑價結果，系爭遺產土地（含229地號及229-1地號）總
      價值為67,312,274元、遺產建物（即1920建號，含1樓及
      地下室）總價值為2,613,434元，再加上遺產存款
      3,616,959元，以及遺產債權李祿興積欠款232萬元（美金
      部份以33元匯率計算），則本件遺產總值合計為為
      75,862,667元，原告之特留分為遺產總值的十分之一應為
      7, 586,267元，依被繼承人遺囑，將土地持分0000000分
      之223768分配給原告，以土地總價值67,312,274元計算，
      則原告所分得之土地持分價值為7,531,184元，再加上取
      得對李祿興之債權價值465,000元，原告依遺囑，所得分
      配遺產價值為7,996,184元，已超過其特留分等語置辯。
      並聲明：原告之訴駁回。
四、按被繼承人以遺囑指定分割遺產，而有繼承人拒絕履行時，
    其他共同繼承人僅得依據該遺囑，對拒絕履行之繼承人，提
    起給付之訴，請求履行遺囑所指定之遺產分割義務，不得再
    提起形成之訴，請求法院裁判分割遺產（最高法院59年台上
    字第1198號判例參照）。查本件原告起訴請求裁判分割遺產
    中之不動產，被告則提出被繼承人婁憶琛生前於85年6月20
    日自書遺囑，主張應依遺囑指定方式分割全部遺產，原告否
    認該遺囑之真正，聲請鑑定，鑑定結果為：被繼承人生前親
    筆公文與系爭遺囑之筆跡特徵相同，此有法務部調查局97
    年11月17日調科貳字第097004655930號函在卷可稽，兩造對
    於鑑定結果均不爭執，堪認系爭遺囑為真正。準此，兩造即
    應依該遺囑指定方法履行分割義務，不得再提起形成之訴，
    請求法院裁判分割遺產。故原告先位聲明請求裁判分割，於
    法不合，自不應准許。
五、再者，原告主張被告甲○○於被繼承人婁憶琛生前受贈系爭
    建物2樓，應予歸扣云云，此為被告否認，辯稱被告甲○○
    迄今未婚、不曾與父母分居，又擔任公務員並無營業行為等
    情，而原告於此並不爭執，堪認被告所辯為可採信。準此，
    被告甲○○既從未結婚、分居或營業，自無因該等原因自被
    繼承人婁憶琛生前受贈之可能，原告尚不得依民法第1173條
    行使扣減權。
六、復查，原告主張系爭建物之法定空地229-1地號土地持分歸1
    樓使用，故應計入1樓房屋之價值，其他各樓層無庸分擔持
    分云云。惟查該筆土地既為道路用地（公共設施用地），此
    有原告提出之土地登記謄本、臺北市政府都市發展局都市計
    畫公共設施用地及土地使用分區證明書及地籍圖謄本附卷可
    按，當無由1樓使用併入1樓房屋價值之餘地，故原告此部分
    主張並不可採。
七、末查，系爭遺產不動產部分經鑑價結果，土地總價值為
    67,312,274 元，而建物總價值為2,613,434元，此有安信不
    動產估價師事務所98年4月10日（98）信字第04005號函附鑑
    價報告書在卷可稽，為兩造所不爭執，堪以認定。此外，尚
    有遺產存款3,61 6,959元，遺產債權232萬元（美金部份以
    33元匯率計算），則系爭遺產總值應為75,862,667元，依此
    計算，原告之特留分應為7,586,267元。而依被繼承人婁憶
    琛遺囑分割遺產，係將遺產土地持分0000000分之223768分
    配給原告，以土地總價值67,312,274元計算，則原告得分配
    土地持分之價值為7,531,184元，加上分得對李祿興之債權
    額465,000元，原告計得分配遺產其價值高達7,996,184元，
    已經超過原告特留分甚明。由此可知，被繼承人婁憶琛遺囑
    指定分割方法並未侵害原告特留分。是原告備位聲明，為無
    理由，亦應予駁回。
八、本件事證已臻明確，兩造其餘攻擊防禦方法，均於判決結果
    不生影響，爰不一一論駁，附此敘明。
九、結論：本件原告之訴為無理由，依民事訴訟法第78條，判決
    如主文。
中    華    民    國    98    年    7     月    30    日
                      家事法庭  法  官  徐麗瑩
以上正本係照原本作成
如對本判決上訴，須於判決送達後20日內向本院提出上訴狀
中    華    民    國    98    年    7     月    30    日
                                書記官  黃世昌


司法院資訊處製作；財團法人民間司法改革基金會備份。
